臺灣嘉義地方法院民事判決　九十年度訴字第九三八號
　　原　　　告　丙○○○
　　訴訟代理人　丁○○
　　被　　　告　戊○○
　　　　　　　　乙○○
　　　　　　　　甲○○
右當事人間分割共有物事件，本院判決如左：
    主    文
兩造共有坐落嘉義市○○○段第三七一之二四號土地（地目田、面積四七八平方公尺
）應分割如附圖一所示：甲部分（面積一一九點五○平方公尺）歸原告取得；乙部分
（面積一一九點五○平方公尺）歸被告甲○○取得；丙部分（面積一一九點五○平方
公尺）歸被告戊○○取得；丁部分（面積一一九點五○平方公尺）歸被告乙○○取得
。
訴訟費用由被告負擔四分之三，餘由原告負擔。
    事    實
甲、原告方面：
一、聲明：求為判命將兩造共有坐落嘉義市○○○段第三七一之二四號土地（地目田
    、面積四七八平方公尺，以下簡稱系爭土地）予以分割，並將如附圖一所示甲部
    分（面積一一九點五○平方公尺）分歸原告。
二、陳述：
（一）、系爭土地為兩造所共有，應有部分各為四分之一，系爭土地並無法令規定或
        契約約定不得分割之情形，基於土地經濟有效利用，實有分割之必要，因兩
        造無法協議分割，爰依民法第八百二十三條第一項前段之規定請求裁判分割
        。
（二）、如依附圖一所示方案分割，即將甲部分分歸原告取得，則較不致拆除系爭土
        地上之建築物，應屬較為妥適之分割方法。
三、證據：提出地籍圖謄本、土地登記謄本、調解不成立證明書、嘉義市政府簡便行
    文表、戶籍謄本、土地分配協議書等為證，並聲請本院囑託嘉義市地政事務所測
    量系爭土地及就其所提分割方案繪製複丈成果圖。
乙、被告戊○○、乙○○方面：
一、聲明：原告之訴駁回。
二、陳述：系爭土地分割後，將減損其價值，故伊二人並不同意分割系爭土地，並請
    求將系爭土地變賣，以價金分配於各共有人。
丙、被告甲○○部分：
    被告甲○○未於言詞辯論期日到場，亦未提出書狀為任何聲明、陳述。
    理      由
一、本件被告甲○○未於言詞辯論期日到場，核無民事訴訟法第三百八十六條各款所
    列情形，爰依原告聲請，准為一造辯論判決。
二、原告主張系爭土地為兩造共有，應有部分各為四分之一，系爭土地並無法令規定
    或契約約定不得分割之情形，爰依民法第八百二十三條第一項前段之規定請求裁
    判分割系爭土地，並請求將如附圖一所示甲部分土地分歸原告所有等語，被告戊○○、乙○○則以，系爭土地分割後，將減損其價值，故伊二人並不同意分割系
    爭土地，爰請求將系爭土地變賣，以價金分配於各共有人等情詞資為辯解。
三、兩造不爭之事實：
（一）、系爭土地為兩造所共有，地目田，面積四七八平方公尺，兩造應有部分各為
        四分之一。
（二）、兩造並未約定不能分割，又無因物之使用目的不能分割之情形，然經兩造協
        議分割未果。
（三）、系爭土地地目固為田，惟於農業發展條例修正施行後，依該條例第十六條第
        四款之規定，系爭土地業已解除分割之限制。
（四）、系爭土地西側鄰接同段第三七○號土地（現為空地），南邊毗鄰寬十四公尺
        之姜文街，東北側則與四公尺巷道相接。
（五）、系爭土地上如附圖二所示Ａ、Ｂ部分鐵骨造房屋現使用人均為被告乙○○之
        配偶劉義男。
（六）、上述兩造不爭之事實，業據原告提出與所述相符之地籍圖謄本、土地登記謄
        本各乙紙、照片六幀為證，復經本院於九十年十二月二十日及九十一年六月
        四日勘驗屬實，製有勘驗筆錄二紙在卷可稽，並有嘉義市地政事務所九十一
        年六月六日九一嘉市地二字第六一三九號函附複丈成果圖乙紙附卷足憑，應
        堪信為真實。
四、按各共有人，得隨時請求分割共有物。但因物之使用目的不能分割或契約訂有不
    分割之期限者，不在此限；又共有物之分割，依共有人協議之方法行之，分割之
    方法，不能協議決定者，法院得因任何共有人之聲請，命以原物分配於各共有人
    ，或變賣共有物，以價金分配於各共有人，民法第八百二十三條第一項、第八百
    二十四條第一、二項分別定有明文。查系爭土地既無因物之使用目的不能分割，
    兩造復未訂有不分割之協議或期限，又無法協議分割，從而原告依前開規定請求
    本院裁判分割系爭土地，其分割請求自屬有據，應予准許。至被告戊○○及乙○○二人固辯稱，系爭土地分割後，將減損其價值，爰請求將系爭土地變賣，以價
    金分配於各共有人云云，惟裁判上定共有物分割之方法，固有分配原物與變賣分
    配價金兩種，但為符合共有物分割之本旨，應以分配原物為原則，如以原物分配
    有困難時，始得命變賣共有物，最高法院五十八年度台上字第一五○一號判決可
    資參照，查系爭土地經原物分配後，各共有人分得之土地面積尚有一一九點五○
    平方公尺，應難認為分割後面積過小，顯然不能作何用途，且依原告所提之分割
    方案（如附圖一所示），各共有人分得之土地，均面臨路寬十四公尺之姜文街，
　　均非無道路可供通行，各共有人分得之土地臨路面寬亦均相近，尚難認以原物分
　　配有困難之情，故被告劉憲農及乙○○二人請求逕將系爭土地變賣分配價金，應
　　難認為有理。
五、法院就共有物為裁判分割時，應依民法第八百二十四條為適當之分割，即考慮各
    當事人之聲明、共有物之性質、使用現狀、經濟效用及全體共有人之利益等因素
    公平決定之，經查依原告所提如附圖一所示之分割方案，兩造所分得之土地均可
    面臨路寬十四公尺之姜文街，臨路寬度、深度相近，四鄰狀況雷同，不致減少整
    體經濟價值及效用，所分得土地價值對兩造尚稱公允相當，且共有人均得直接通
    行路寬十四公尺之姜文街，對各共有人日後通行均無妨礙，有助於提昇所分得土
    地之使用經濟效益，況被告乙○○配偶劉義男所搭建之鐵骨造房屋占用系爭土地
    西南側之面積較大，經比對附圖一及附圖二，如將附圖一所示甲部分分歸原告，
    乙部分分歸被告甲○○、丙部分分歸被告戊○○、丁部分分歸被告乙○○，縱或
    有拆除系爭土地上鐵骨造房屋之情，其拆除之面積應亦較為輕微，較有助於維護
    社會經濟利益，是原告所提如附圖一所示之方案，應為公平合理可行，為妥適之
    分割方式，爰判決系爭土地分割方法如主文第一項所示。
六、末按兩造就共有物分割方法不能達成協議時，固得由原告起訴請求裁判分割，然
    原告主張之分割方法，僅供法院參考，就該部分並不生其訴有無理由之問題，且
    法院斟酌何種分割方法較能增進共有物之經濟效益，並兼顧兩造之利益，以決定
    適當之分割方法，不因何造起訴而有不同，況法院縱認原告請求分割共有物為有
    理由，而依法定方法分割，然依民法第八百二十五條規定，分割後各共有人間就
    他共有人分得部分係互負擔保責任，即該判決尚非片面命被告負義務，遑論兩造
    主張不同之分割方法，以致不能達成協議，毋寧為其等伸張或防衛權利所必要，
    如僅因法院准原告分割共有物之請求，即命被告應負擔全部訴訟費用，不免失衡
    ，從而，本院酌量情形，爰就本件命兩造依主文所示比例負擔訴訟費用。
七、本件事證已臻明確，兩造其餘攻擊防禦方法，於判決結果不生影響，爰不一一論
    列。
八、據上論結，原告之訴為有理由，依民事訴訟法第三百八十五條第一項前段、第八
    十五條第一項前段、第八十一條第二款，判決如主文。
中　　　華　　　民　　　國　　九十一　　年　　 十二 　　月　　 三十 　　日
~B臺灣嘉義地方法院民事第一庭
~B　　法　官　林信旭
右為正本係照原本作成
如對本判決上訴須於判決送達後廿日內向本院提出上訴狀
中      華      民      國    九十一    年     十二     月     三十     日
~B　　書記官　侯學義
